【裁判字號】    99,重訴,273
【裁判日期】    991019
【裁判案由】    分割共有物
【裁判全文】
臺灣臺中地方法院民事判決  99年度重訴字第273號
原      告  丙○○
訴訟代理人  陳惠玲律師
被      告  甲○○
參  加  人  庚○○
            丑○○
被      告  癸○○
            子○○
上列二人
共同參加人  陳萩菊    住台中縣大雅鄉○○村○○○路63巷17
                      號
            戊○○    住台中市○○區○○里○○路○段1041
                      號
上列四人參加人
共同訴訟代理人
            張格明律師
被     告   乙○○    住臺中縣大里市○○○路9號
                      居臺中市○○區○○路1段1490之1號
被      告
即甲○○之承當訴訟人
            蒲林碧桃    住台中縣潭子鄉○○路○段497號
            林賴阿桃    住台中縣潭子鄉○○路○段456號
上列六人被告
共同訴訟代理人
            午○○    住台中市○○區○○路1段1490之1號
被     告   辛○○    住臺中市○○區○○路三段1041號
            丁○○    住同上
            壬○○○○○○
                      住臺中市○○區○○里○○○○街21號
                      4樓之1
                      居臺中市○○區○○里○鄰○○路○段79
                      號
上列三人共同
訴訟代理人  黃明看律師
被      告  酉○○    住臺中市○區○○里○○鄰○○○街1號
            未○○    住臺中市○○區○○路35號
                      居臺中市○○區○○路66號
            辰○○    住臺中市○○區○○路61之2號
                      居臺中市○○區○○路66號
            卯○○○  住臺中市○○區○○街58號
                      居臺中市○○區○○路66號
            申○○    住臺中市○○區○○路37號
                      居臺中市○○區○○路66號
            寅○○    住臺中市○○區○○路二段156之5號
                      居臺中市○○區○○路66號
            巳○○    住臺中市○○區○○里○○路61之3號
                      居臺中市○○區○○路66號
上列六人共同
訴訟代理人  己○○    住台中市○○區○○路66號
上列當事人間分割共有物事件，本院於民國99年10月5日言詞辯
論終結，判決如下：
    主  文
兩造共有坐落台中市○○區○○段八四四地號土地，面積一五九
六四平方公尺分割為如附圖一及其圖示所示：編號A部分面積二
六九六平方公尺，分歸被告甲○○、蒲林碧桃各按應有部分一六
八九０分之一六三一０、一六八九０分之五八０比例共有；編號
B部分面積四五九九平方公尺，分歸被告辛○○、丁○○各按應
有部分一０四四０分之四三七九、一０四四０分之六０六一比例
共有；編號B-1部分面積三平方公尺，分歸被告酉○○取得；編
號C部分面積三０九三平方公尺，分歸被告癸○○、子○○各按
應有部分二分之一比例共有；編號D部分面積一八一四平方公尺
，分歸原告、被告乙○○各按應有部分二分之一比例共有；編號
E部分面積五九四平方公尺，分歸被告未○○取得；編號F部分面
積九九一平方公尺，分歸被告辰○○取得；編號G部分面積二一
七四平方公尺，分歸被告卯○○○、申○○、寅○○、巳○○各
按應有部分四分之一比例共有。
兩造共有坐落台中市○○區○○段八四四─一、八四四─二地號
土地，面積各一四三、一五六四平方公尺合併分割為如附圖二及
其圖示所示：編號H部分面積三四０平方公尺，分歸被告蒲林碧
桃、林賴阿桃各按應有部分二三二五０分之八七九、二三二五０
分之二二三七一比例共有；編號H-1部分面積二八平方公尺，分
歸被告蒲林碧桃取得；編號I1、I2部分面積各五、二一一平方公
尺，分歸原告、被告乙○○各按應有部分二分之一比例共有；編
號J1、J2部分面積各一三八、五五０平方公尺，分歸被告辛○○
、丁○○、壬○○○○○○各按應有部分三分之一比例共有；編
號K部分面積三六八平方公尺，分歸被告癸○○、子○○各按應
有部分二分之一比例共有；編號M部分面積六七平方公尺，分歸
被告卯○○○取得。
訴訟費用由兩造按如附表一所示之應有部分比例負擔。
    事實及理由
一、按訴訟繫屬中為訴訟標的之法律關係，雖移轉於第三人，於
    訴訟無影響。但第三人如經兩造同意，得聲請代當事人承當
    訴訟，民事訴訟法第254條第1項定有明文。查本件被告甲○○於原告在民國99年6月2日起訴後，於本件訴訟繫屬中即99
    年8月25日將其所有坐落台中市○○區○○段844地號土地，
    應有部分580／100000、99年6月23日將其所有坐落台中市○○區○○段844-1地號土地，應有部分155／800、99年8月25
    日將其所有坐落台中市○○區○○段844-2地號土地，應有
    部分879／106908均移轉登記予被告蒲林碧桃，99年8月25
    日將其所有坐落台中市○○區○○段844-2地號土地，應有
    部分22371／106908移轉登記予被告林賴阿桃，有被告蒲林
    碧桃、林賴阿桃提出之土地登記謄本在卷可憑，被告蒲林碧
    桃、林賴阿桃並於99年9月1日就其受移轉部分聲請承當訴訟
    ，復經兩造同意，核與前揭規定相符，應予准許，合先敘明
    。
二、原告主張：坐落台中市○○區○○段844、844-1、844-2地
    號土地為兩造共有，其應有部分分別如附表一、二及三所示
    。系爭土地並無不分割之協議，亦無因物之使用目的不能分
    割之情形，茲經協議分割不成，爰依法請求裁判分割。又系
    爭土地其中844-1、844-2地號土地相鄰，兩筆土地均有應有
    部分之原共有人甲○○及共有人癸○○、子○○、丙○○、
    乙○○、卯○○○同意合併分割，其合計之應有部分已過半
    數，爰請求合併分割。如附圖一及附圖二所示之分割方案，
    考量各共有人間之親屬關係及應有部分比例，將系爭土地分
    割為特定面積，由人數較少、關係較單純之共有人間維持共
    有，或單獨所有，以便將來管理處分及重劃後受分配，較有
    助社會經濟效益，並有助訴訟程序之簡化及全體共有人之利
    益及公平。系爭土地分割為單獨所有或少數人維持共有，有
    助於將來重劃時，個人獲得單獨所有重劃後土地，或少數人
    維持共有重劃後土地，避免兩造全體仍需就重劃後土地進行
    分割。各共有人分割後，均將以現有土地，交換調整成重劃
    後方整臨路適宜建築之土地，系爭土地分割方案毋庸考慮各
    共有人取得土地是否符合重劃分區使用等。並聲明：如主文
    第一、二項所示。
三、被告部分：
(一)被告酉○○未於言詞辯論期日到場，亦未提出準備書狀作何
    聲明或陳述。
(二)被告甲○○、蒲林碧桃、林賴阿桃、癸○○、子○○、未○○、辰○○、卯○○○、申○○、寅○○、巳○○之抗辯略
    以：被告卯○○○、申○○、寅○○、巳○○同意就844地
    號土地維持共有；原告、被告乙○○同意就系爭3筆土地維
    持共有；被告癸○○、子○○同意就系爭3筆土地維持共有
    。原告主張之分割方案與系爭土地上使用、居住、耕作之位
    置相符，同意原告之分割方案。
(三)被告辛○○、丁○○、壬○○○○○○抗辯：被告辛○○、
    丁○○就系爭844地號土地同意維持共有。系爭844地號土地
    ，依臺中市第14期重劃有劃為商業區、廣場兼停車場、公園
    用地及道路用地等，土地之價格顯然不等，應俟重劃辦理時
    始辦理分割較符公平。其分割方案應如附圖三所示，並分配
    區域屬商業區部分之共有人應補償其他屬於廣場兼停車場、
    公園用地及道路用地等之所有權人。就系爭844-1、844-2
    地號土地同意原告之分割方案。並聲明：原告之訴駁回。
(四)參加人之陳述：系爭844地號土地，依臺中市第14期市地重
    劃之細部計劃圖，約90%被編定為第43號廣場兼停車場及公
    用巷道、公共設施使用，僅剩左下角為商5號之土地。上開
    市地重劃預定在100年1月起開始施工，系爭土地上之建物均
    會面臨拆除。系爭844地號土地除分得如附圖一所示編號D之
    所有人外，餘共有人僅能領回重行分配之土地，將來均無法
    再利用系爭共有土地，原告之分割方案，不符都市計劃之規
    劃與發展，並無實益。
四、兩造不爭執之事實：
(一)坐落台中市○○區○○段844地號土地，面積15,964平方公
    尺，為兩造共有，其應有部分比例詳如附表一所示。
(二)坐落台中市○○區○○段844-1地號土地，面積143平方公尺
    ，為兩造共有，其應有部分比例詳如附表二所示。
(三)坐落台中市○○區○○段844-2地號土地，為兩造共有，其
    應有部分比例詳如附表三所示。
(四)844-1、844-2地號土地相鄰，兩筆土地均有應有部分之原共
    有人甲○○、及共有人癸○○、子○○、丙○○、乙○○、
    卯○○○同意合併分割，其合計之應有部分已過半數。
(五)被告卯○○○、申○○、寅○○、巳○○同意就844地號土
    地維持共有，並分得如附圖一所示編號G部分之土地。卯○○○就844-1、844-2地號土地並同意分得如附圖二所示編號
    M所示部分之土地。
(六)被告未○○及辰○○均同意就844地號土地分得如附圖一所
    示編號E、F所示部分之土地。
(七)辛○○、丁○○就844地號土地願意維持共有，就844-1、
    844-2地號土地並均願與壬○○○○○○共有，分得如附圖
    二所示編號J1、J2部分之土地。
(八)原告、被告乙○○願意就系爭3筆土地維持共有，分別分得
    如附圖一、二所示編號D及I1、I2所示部分之土地。
(九)被告甲○○願分得如附圖一所示編號A部分之土地。
(十)被告癸○○、子○○願就系爭土地維持共有，並分別分得如
    附圖一、二所示編號C及K部分土地。
五、得心證之理由：
    兩造有爭執者，為本件分割有無實益？及系爭土地應如何分
    割？經查：
(一)本件被告酉○○未於言詞辯論期日到場，核無民事訴訟法第
    386條各款所列情形，爰依原告之聲請，由其一造辯論而為
    判決。
(二)按各共有人，除法令另有規定外，得隨時請求分割共有物。
    但因物之使用目的不能分割或契約訂有不分割之期限者，不
    在此限，民法第823條第1項定有明文。是知各共有人，除法
    令另有規定，或因物之使用目的不能分割或契約訂有不分割
    之期限外，得隨時請求分割共有物。本件原告主張系爭土地
    為兩造所共有，兩造應有部分各如附表一、二、三所示，系
    爭土地並無依物之使用目的，不能分割之情形，兩造間亦未
    訂有不分割之期限，兩造復不能達成分割協議之事實，業據
    兩造均提出土地登記謄本、地籍圖謄本為證，並為兩造所不
    爭執，堪認原告之主張為真實。雖被告辛○○、丁○○、壬○○○○○○抗辯及參加人陳述均謂：本件無分割實益云云
    ，並據參加人提出重劃規劃圖、細部計劃圖及重劃時程表為
    證，並聲請函請臺中市政府檢送重劃細部計劃及圖示資料過
    院，亦有臺中市政府99年8月24日府地劃字第0990241402號
    函檢送之都市計劃細部計劃圖在卷可憑。惟查：(1)、按參加
    人得按參加時之訴訟程度，輔助當事人為一切訴訟行為。但
    其行為與該當事人之行為牴觸者，不生效力，民事訴訟法第
    61條定有明文。參加人所為上開陳述，顯與其被參加人甲○○及癸○○、子○○之行為抵觸，依民事訴訟法第61條之規
    定，已不生效力。(2)、依上開土地登記謄本所示，系爭土地
    並未因重劃經禁止或限制土地移轉、分割或設定負擔，並如
    前述，本件被告甲○○於本件訴訟繫屬中仍將其所有坐落台
    中市○○區○○段844地號土地，應有部分580／100000、同
    段844-1地號土地，應有部分155／800、同段844-2地號土地
    ，應有部分879／106908均移轉登記予被告蒲林碧桃，將其
    所有坐落同段844-2地號土地，應有部分22371／106908移轉
    登記予被告林賴阿桃。是知系爭土地並未因重劃而有規定不
    能分割情事。依上開民法第823條第1項之規定，原告即得請
    求分割共有物。(3)、再就分別共有土地重劃後土地之分配，
    及重劃前土地位於共同負擔之公共設施用地或位於非共同負
    擔之公共設施用地之分配位置，依市地重劃實施辦法第31條
    第1項第4款及第7款之規定：重劃後土地分配之位置，以重
    劃前原有土地相關位次分配於原街廓之面臨原有路街線者為
    準，其調整分配方法如左：四、分別共有土地，共有人依該
    宗應有部分計算之應分配面積已達原街廓原路街線最小分配
    面積標準，且經共有人過半數及其應有部分合計過半數之同
    意或其應有部分合計逾3分之2之同意者，得分配為單獨所有
    ；其應有部分未達原街廓原路街線最小分配面積標準者，得
    依第2款規定辦理或仍分配為共有。七、重劃前土地位於共
    同負擔之公共設施用地或位於非共同負擔之公共設施用地，
    經以公有土地、抵費地指配者，其分配位置由主管機關視土
    地分配情形調整之。是知分別共有土地重劃後土地之分配，
    於特定條件下始得分配為單獨所有，重劃並無助於簡化共有
    關係。且如重劃前土地位於共同負擔之公共設施用地或位於
    非共同負擔之公共設施用地，係以公有土地、抵費地指配，
    其分配位置由主管機關視土地分配情形調整，並非重劃前土
    地位於共同負擔之公共設施用地或位於非共同負擔之公共設
    施用地，即以該公共設施用地分配之。是知系爭土地之分割
    ，亦有利於兩造就重劃土地之分配與利用，並毋需考慮各共
    有人分割取得土地是否符合重劃分區使用。被告辛○○、丁○○、壬○○○○○○上開抗辯，並無理由。原告請求將系
    爭土地為原物分割，依上開民法第823條第1項之規定，洵屬
    正當，應予准許。
(三)次按共有人相同之數不動產，除法令另有規定外，共有人得
    請求合併分割。共有人部分相同之相鄰數不動產，各該不動
    產均具應有部分之共有人，經各不動產應有部分過半數共有
    人之同意，得適用前項規定，請求合併分割。但法院認合併
    分割為不適當者，仍分別分割之，民法824條第5、6項亦分
    別定有明文。系爭844-1、844-2地號土地相鄰，兩筆土地均
    有應有部分之原共有人甲○○、及共有人癸○○、子○○、
    丙○○、乙○○、卯○○○同意合併分割，其合計之應有部
    分已過半數之事實，業據原告提出共有物分割同意書為證，
    並為兩造所不爭執，堪認為真實。再系爭844-1、844-2地號
    土地相鄰，844-2地號土地現已全部為臺中市○○路道路用
    地，844-1地號土地面積僅143平方公尺，無法單獨供共有人
    分配使用之事實，亦經本院於99年8月4日會同臺中市中正地
    政事所人員至現場勘測屬實，製有勘驗筆錄及有該所99年9
    月7日中正地所二字第0990011503號函及該函檢附之土地複
    丈成果圖在卷可憑。系爭844-1、844-2地號土地亦無合併分
    割為不適當之情形。原告請求將系爭844-1、844-2地號土地
    為合併分割，依上開民法第824條第6項之規定，亦屬正當，
    亦應准許。
(四)又查系爭844地號土地呈東北、西南略斜長走向，東北側臨
    臺中市○○路，北側、西南及南側均臨通行巷道及小路，由
    東北至西南土地使用現狀，依序為東側被告甲○○及其兄弟
    使用、供他人居住或出租他人使用之磚造平房、鐵皮屋，被
    告辰○○出租他人使用之鐵皮屋，西側為被告癸○○、子○○耕作使用之稻田，被告辛○○、丁○○耕作使用之稻田，
    於稻田西側並有被告丁○○種植之荔枝及由被告丁○○住家
    使用之磚造平房，系爭土地內通行小路，由原告及被告乙○○、卯○○○、申○○、寅○○、巳○○使用種植荔枝及芒
    果之果園，且如前述，系爭844-2地號土地現已全部為臺中
    市○○路道路用地，再844-1地號土地均為被告甲○○出租
    他人使用之鐵皮屋之事實，亦經本院於99年8月4日會同臺中
    市中正地政事所人員至現場勘測屬實，有上開勘驗筆錄及有
    該所上開函及該函檢附之土地複丈成果圖在卷可憑。故如按
    如附圖一、二所示之分割方案分割，與系爭土地上使用、居
    住、耕作之位置核屬相符，於重劃前兩造仍可按現狀使用系
    爭土地，並利於兩造就重劃土地之各別分配，簡化共有關係
    ，並被告卯○○○、申○○、寅○○、巳○○同意就844地
    號土地維持共有，並分得如附圖一所示編號G部分之土地；
    被告卯○○○就844 -1、844-2地號土地並同意分得如附圖
    二所示編號M所示部分之土地；被告未○○及辰○○均同意
    就844地號土地分得如附圖一所示編號E、F所示部分之土地
    ；被告辛○○、丁○○就844地號土地願意維持共有，就844
    -1、844-2地號土地並均願與壬○○○○○○共有，分得如
    附圖三所示編號J1、J2部分之土地；原告、被告乙○○願意
    就系爭3筆土地維持共有，分別分得如附圖一、二所示編號D
    及I1、I2所示部分土地；被告甲○○願分得如附圖一所示編
    號A部分之土地；被告癸○○、子○○願就系爭土地維持共
    有，並分別分得如附圖一、二所示編號C及K部分土地，對兩
    造均無不利。雖被告辛○○、丁○○抗辯：系爭844地號土
    地，其分割方案應如附圖三所示云云。惟該分割方案將被告
    辛○○及丁○○應受分配土地移至較南側現狀由原告及被告
    乙○○、卯○○○、申○○、寅○○、巳○○使用種植荔枝
    及芒果之果園位置，將現狀由被告辛○○、丁○○耕作使用
    之稻田，於稻田西側並有被告丁○○種植之荔枝及由被告丁○○住家使用之部分磚造平房位置，分歸其他共有人被告未
    ○○、被告辰○○及被告卯○○○、申○○、寅○○、巳○○取得，與使用現狀顯不相符，於共有人被告未○○、被告
    辰○○及被告卯○○○、申○○、寅○○、巳○○不利，自
    無可採。故考量系爭土地之使用、經濟利益並兼顧共有人利
    益之原則，本件分割共有物，本院認以採取如附圖一、二所
    示之分割方法，最為公平適當。
(五)末按定共有物分割之方法，可由法院自由裁量，為適當之分
    配，不受任何共有人主張之拘束，則本件縱准原告分割共有
    物之請求，而未採原告所主張之分割方法為分割，亦不認原
    告之訴為一部無理由，而係屬原告勝訴之判決。是則，分割
    共有物之訴，既係以請求分割共有物之形成權為訴訟標的，
    故兩造所提出之分割方法，僅係供法院之參考，其分割方法
    ，對於各共有人而言，並無勝負之問題。從而，本件原告形
    式上固獲勝訴之判決，然兩造就本件分割共有物所爭者，殆
    為分割方法，則由任何一方負擔訴訟費用顯失公平。再系爭
    844、844-1、844-2地號土地其共有人及應有部分雖略有不
    同，然除壬○○○○○○及起訴後始受甲○○移轉登記之林
    賴阿桃外，844-1、844-2地號土地之共有人，均為844地號
    土地之共有人之一，且844-1、844-2地號土地合計面積較之
    844地號土地面積，僅約10分之1，爰酌量情形，由兩造依系
    爭844地號土地如附表一所示之應有部分之比例負擔較為合
    理，亦附敘明。
(六)訴訟費用負擔之依據：民事訴訟法第80條之1。
中    華    民    國    99    年    10    月    19    日
                  民事第二庭    法  官  陳秋月
正本係照原本作成。
如對本判決上訴，須於判決送達後20日內向本院提出上訴狀。如
委任律師提起上訴者，應一併繳納上訴審裁判費。
中    華    民    國    99    年    10    月    19    日
                                書記官  楊金池
附表一：台中市○○區○○段844地號土地共有人及其應有部分
        明細表。
┌──┬──────┬─────────────┬────┐
│編號│共有人      │應有部分                  │備註    │
├──┼──────┼─────────────┼────┤
│ 1  │甲○○      │16310/100000              │        │
├──┼──────┼─────────────┼────┤
│ 2  │辛○○      │29/240                    │        │
├──┼──────┼─────────────┼────┤
│ 3  │丁○○      │6061/36240                │        │
├──┼──────┼─────────────┼────┤
│ 4  │癸○○      │155/1600                  │        │
├──┼──────┼─────────────┼────┤
│ 5  │子○○      │155/1600                  │        │
├──┼──────┼─────────────┼────┤
│ 6  │丙○○      │1136/20000                │        │
├──┼──────┼─────────────┼────┤
│ 7  │乙○○      │1136/20000                │        │
├──┼──────┼─────────────┼────┤
│ 8  │酉○○      │21/100000                 │        │
├──┼──────┼─────────────┼────┤
│ 9  │未○○      │899/24160                 │        │
├──┼──────┼─────────────┼────┤
│ 10 │辰○○      │93711/0000000             │        │
├──┼──────┼─────────────┼────┤
│ 11 │卯○○○    │13619/400000              │        │
├──┼──────┼─────────────┼────┤
│ 12 │申○○      │13619/400000              │        │
├──┼──────┼─────────────┼────┤
│ 13 │寅○○      │13619/400000              │        │
├──┼──────┼─────────────┼────┤
│ 14 │巳○○      │13619/400000              │        │
├──┼──────┼─────────────┼────┤
│ 15 │蒲林碧桃    │580/100000                │        │
└──┴──────┴─────────────┴────┘
附表二：台中市○○區○○段844-1地號土地共有人及其應有部
        分明細表。
┌──┬──────┬─────────────┬────┐
│編號│共有人      │應有部分                  │備註    │
├──┼──────┼─────────────┼────┤
│ 1  │蒲林碧桃    │155/800                   │        │
├──┼──────┼─────────────┼────┤
│ 2  │江柏慶即江慶│29/240                    │        │
│    │隆          │                          │        │
├──┼──────┼─────────────┼────┤
│ 3  │辛○○      │29/240                    │        │
├──┼──────┼─────────────┼────┤
│ 4  │丁○○      │29/240                    │        │
├──┼──────┼─────────────┼────┤
│ 5  │癸○○      │155/1600                  │        │
├──┼──────┼─────────────┼────┤
│ 6  │子○○      │155/1600                  │        │
├──┼──────┼─────────────┼────┤
│ 7  │丙○○      │1136/20000                │        │
├──┼──────┼─────────────┼────┤
│ 8  │乙○○      │1136/20000                │        │
├──┼──────┼─────────────┼────┤
│ 9  │卯○○○    │1364/10000                │        │
└──┴──────┴─────────────┴────┘
附表三：台中市○○區○○段844-2地號土地，共有人及其應有
        部分明細表：
┌──┬──────┬─────────────┬────┐
│編號│共有人      │應有部分                  │備註    │
├──┼──────┼─────────────┼────┤
│ 1  │江柏慶即江慶│14500/106908              │        │
│    │隆          │                          │        │
├──┼──────┼─────────────┼────┤
│ 2  │辛○○      │14500/106908              │        │
├──┼──────┼─────────────┼────┤
│ 3  │丁○○      │14500/106908              │        │
├──┼──────┼─────────────┼────┤
│ 4  │癸○○      │11625/106908              │        │
├──┼──────┼─────────────┼────┤
│ 5  │子○○      │11625/106908              │        │
├──┼──────┼─────────────┼────┤
│ 6  │丙○○      │ 6816/106908              │        │
├──┼──────┼─────────────┼────┤
│ 7  │乙○○      │ 6816/106908              │        │
├──┼──────┼─────────────┼────┤
│ 8  │卯○○○    │ 3276/106908              │        │
├──┼──────┼─────────────┼────┤
│ 9  │蒲林碧桃    │  879/106908              │        │
├──┼──────┼─────────────┼────┤
│10  │林賴阿桃    │22371/106908              │        │
└──┴──────┴─────────────┴────┘

司法院資訊處製作；財團法人民間司法改革基金會備份。
